臺灣高等法院臺南分院民事判決
109年度上字第321號

上  訴  人  杜奮強  
訴訟代理人  楊珮如    律師
被  上訴人  曾聖傑  
訴訟代理人  張佩珍    律師
            林佩璇    律師
上列當事人間請求遷讓房屋等事件，上訴人對於中華民國109年8
月18日臺灣臺南地方法院第一審判決(108年度訴字第1942號)提
起上訴，本院於110年1月5日言詞辯論終結，判決如下：
    主  文
上訴及假執行之聲請均駁回。
第二審訴訟費用由上訴人負擔。
    事  實
 一、上訴人即反訴原告杜奮強(下稱上訴人)主張：被上訴人將
     其向訴外人李旺德、李和春、李武祥、李進源所承租坐落
     臺南市○○區○○段000○00000地號土地及其上門牌號碼臺南市
     ○○區○○0路000號房屋（下稱系爭房屋），於106年3月4日與
     上訴人簽訂房屋租賃契約書（下稱系爭租約），將其中如
     原判決附圖(即原審調字卷第21頁)所示A、B、C部分（63坪
     ）轉租予上訴人，租賃期間自106年3月4日起至115年3月2
     日止、租金每月1萬2000元、押租金2萬4000元。上訴人於1
     06年間又將如原判決附圖所示A、B部分分別以每月租金各1
     萬8000元，轉租予訴外人王先勇、許原旗，並各訂有租賃
     契約，租期屆滿後，其二人仍繼續使用租賃物；將如原判
     決附圖所示C部分以每月租金4000元，轉租予原審共同被告
     陳正峰，惟未簽立租賃契約書。兩造間之系爭租賃契約期
     限屆滿前，被上訴人表示終止契約，致上訴人不能繼續使
     用系爭租賃物，則系爭租賃契約於108年6月30日生合法終
     止之效力時，上訴人之債務不履行損害賠償請求權即已發
     生，被上訴人為將系爭租賃物出租予第三人，不欲繼續提
     供系爭租賃物予上訴人而行使終止權，並於終止系爭租賃
     契約後，另與許原旗、王先勇就系爭房屋訂立不定期租賃
     契約，則上訴人因被上訴人終止系爭租賃契約致不能繼續
     使用租賃物所受損害及所失利益即每月2萬8000元(上訴人
     本可收取之月租金3萬2000元，扣除應給付被上訴人之租金
     1萬2000元），自上訴人提起反訴時算至系爭租約期間至11
     5年3月3日屆滿止，計130個月，故上訴人損失之租金利益
     ，共計196萬元；而許原旗、王先勇、陳正峰因被上訴人終
     止系爭租約共積欠上訴人租金計18萬元，上開金額共計214
     萬元，被上訴人應負契約不履行責任賠償上訴人。原審駁
     回上訴人之反訴請求尚有未合，爰提起上訴。並聲明：㈠原
     判決關於駁回上訴人後開反訴部分廢棄。㈡上開廢棄部分，
     被上訴人應給付上訴人214萬元，及自民國109年4月17日起
     至清償日止，按年利率百分之5計算之利息。㈢第一、二審
     訴訟費用由被上訴人負擔。㈣上訴人願供擔保，請准宣告假
     執行。【被上訴人於原審主張系爭租約已合法終止，依民
     法第455條、第962條規定請求上訴人及原審共同被告陳正
     峰應將如附圖所示C部分之房屋遷讓返還予被上訴人，經原
     審判決上訴人及陳正峰敗訴，均未上訴。上訴人僅就反訴
     部分上訴，是本件所應審究者為反訴部分】
 二、被上訴人則抗辯：被上訴人已依系爭租約第20條之約定，
     於108年6月30日合法終止，實無可歸責於被上訴人之債務
     不履行事由，亦無給付不能之情事等語資為抗辯。並聲明
     ：上訴駁回。
 三、兩造不爭執事項：
　 ㈠被上訴人於106年2月間為加盟鮮自然國際茶飲事業，邀同訴
     外人杜邦彥(即上訴人之子)投資鮮自然復國店即「傑邦鑫
     茶飲」，經訴外人杜邦彥同意出資100萬元後，雙方於106
     年3月間簽立合夥契約書。
　 ㈡被上訴人於106年3月3日與訴外人李旺德、李和春、李武祥
     、李進源及與方阿好分別簽訂房屋租賃契約書(原審調字卷
     第23頁、原審卷1第189頁)，約定由訴外人李旺德、李和春
     、李武祥、李進源及方阿好將坐落臺南市○○區○○段000○000
     00地號土地及其上門牌號碼臺南市○○區○○0路000號房屋(即
     系爭房屋)出租予被上訴人。方阿好與被上訴人簽定租賃契
     約正本，於簽約後即由上訴人保管中。
　 ㈢被上訴人於106年3月4日與上訴人簽訂系爭租約(原審調字卷
     第27-30頁)，約定由被上訴人將系爭房屋中如附圖(原審調
     字卷第21頁)所示A、B、C部分(63坪)轉租予上訴人，雙方
     並約定租賃期間為自106年3月4日起至115年3月2日止、租
     金每月1萬2000元、押租金2萬4000元。
　 ㈣系爭租約第10、17、20條分別約定：「乙方(即上訴人)未經
     甲方(即被上訴人)同意：不得私自將租賃房(店)屋權利全
     部或一部分出借、轉租、頂讓或以其他變相方法由他人使
     用房(店)屋。」、「甲乙丙各方遵守本契約各條項之規定
     ，如有違背任何條件時，甲方得隨時解約收回房(店)屋。
     」、「甲、乙雙方在本契約有效期間內解約，必須在一個
     月前通知對方，同時支付對方一個月租金作為違約金，方
     可解除契約。」
　 ㈤被上訴人於106年3月7日與鮮自然公司簽立鮮自然投資管理
     規劃合約書。
　 ㈥上訴人承租如附圖所示A、B、C部分房屋後，又將該A、B、C
     部分轉租予次承租人即訴外人王先勇、許原旗、原審共同
     被告陳正峰，以經營餐飲店、選物販賣機店、供停車場使
     用。
　 ㈦被上訴人於108年5月3日寄發永康大橋郵局第173號存證信函
     向上訴人終止系爭租約之意思表示，復於108年5月28日寄
     發永康大橋郵局第211號存證信函告知上訴人其已將系爭租
     約第20條所約定之違約金1萬2000元、押租金2萬4000元提
     存於臺灣臺南地方法院(下稱原法院)提存所，並請求上訴
     人於108年6月30日前遷讓返還系爭房屋。
　 ㈧上訴人自106年3月4日起至109年9月3日止，仍每月按月給付
     1萬2000元至傑邦鑫茶飲設於中國信託銀行○○分行之000000
     000000號帳戶內。
　 ㈨被上訴人與訴外人杜邦彥間請求返還出資金事件，業經原法
     院以107年度訴字第1058號判決被上訴人應給付訴外人杜邦
     彥72萬8905元，被上訴人不服而提起上訴，嗣撤回上訴而
     確定在案。
　 ㈩次承租人許原旗向上訴人承租附圖(原審調字卷第21頁)紅色
     斜線B所示之房屋，約定每月租金1萬8000元，租約於107年
     7月19日屆滿後，許原旗未與上訴人續訂租約，繼續使用附
     圖紅色斜線B所示之房屋，並按月支付租金1萬8000元予上
     訴人至109年1月20日止。次承租人王先勇向上訴人承租附
     圖(原審調字卷第21頁)紅色斜線A所示之房屋，約定每月租
     金1萬8000元，租約於108年9月24日屆滿，王先勇未與上訴
     人杜奮強續訂租約。上訴人與許原旗、王先勇之房屋租約
     第8條約定：「乙方於租期屆滿時，除經甲方(即上訴人)同
     意繼續出租外，不得藉詞推諉或主張任何權利，如不即時
     遷讓交還房屋時，甲方每月得向乙方請求按照租金貳倍之
     違約金至遷讓完了之日止，乙方及連帶保證人丙方，決無
     異議。」(原法院柳營簡易庭108年營小調字第580號卷及新
     市簡易庭108年度新小調字第1027號卷)，許原旗、王先勇
     未將附圖紅色斜線B、A範圍所示部分遷讓返還予上訴人，
     繼續使用附圖紅色斜線B、A範圍所示房屋至今。
　 上訴人與次承租人陳正峰間就附圖(原審調字卷第21頁)紅色
     斜線C範圍所示之房屋租約乃屬不定期租賃契約。
　 上訴人與次承租人王先勇間就附圖編號A部分(原審調字卷第
     21頁)之租約至108年9月24日已到期，被上訴人同意訴外人
     王先勇可繼續使用上開範圍之房地，雙方僅有口頭承諾，
     未簽立書面契約。
 四、兩造爭執之事項：
　 ㈠被上訴人依系爭租賃契約第20條終止租賃契約，有無理由？
　 ㈡上訴人依民法第226 條第1 項、第216 條第1 項規定請求被
     上訴人賠償其所受租金損害18萬元及所失利益196 萬元，
     有無理由？
 五、本院之判斷：
　 ㈠被上訴人依系爭租賃契約第20條終止租賃契約，有無理由？
　 ⒈按定有期限之租賃契約，如約定當事人之一方於期限屆滿前
     ，得終止契約者，其終止契約，應依第450條第3項之規定
     ，先期通知，民法第453條定有明文。查系爭租約第20條約
     定「甲、乙雙方在本契約有效期間內解約，必須在1個月前
     通知對方，同時支付對方1個月租金作為違約金，方可解除
     契約。」(見原審調字卷第29頁)。而租賃契約乃繼續性契
     約，前揭系爭租約第20條之約定雖載「解約」、「解除契
     約」，但探究雙方當事人之真意，應係針對使契約向將來
     消滅之終止權行使而設，並非處理使契約效力溯及既往消
     滅之問題，是該條款之「解約」應係指「終止契約」之意
     。再依上開契約之約定文義觀之，契約之當事人顯均同意
     兩造於租約期限屆滿前，得終止租約，僅終止契約者應於1
     個月前通知對方，並給付對方1個月之租金作提前終止租約
     之違約金。是以，系爭租約雖定有期限，惟兩造於簽約時
     ，即合意租期屆滿前，契約之當事人即兩造均可提前終止
     契約，此據上訴人於原審陳稱：「(系爭契約第20條之效力
     為何？)系爭契約第20條在約定出租人任何一方終止租約支
     付一個月違約金作為終止租約意思表示之條件…」(見原審
     卷二第10頁)。是被上訴人得依系爭租約第20條之約定，得
     於租賃期限屆滿前，終止系爭租賃契約，應甚明確。
　 ⒉又終止權之性質，係屬形成權一種，而形成權係賦予一方當
     事人得依其單方之意思表示，使法律關係之效力得以消滅
     ，且此項意思表示即無須得他方當事人之同意，而被上訴
     人於108年5月3日寄發永康大橋郵局第173號存證信函向上
     訴人為終止系爭租約之意思表示，並請上訴人提供帳號以
     供給付終止租約之違約金，然因上訴人未提供帳號資料，
     是被上訴人乃於108年5月28日寄發永康大橋郵局第211號存
     證信函告知上訴人其已將系爭租約第20條所約定之違約金1
     萬2000元、押租金2萬4000元提存於原審法院提存所，並請
     求上訴人於108年6月30日前遷讓返還系爭房屋等情，此為
     兩造所不爭執之事實，並經原審調取原法院108年度存字第
     398號提存卷宗核閱無訛。基此，系爭租賃契約因被上訴人
     依系爭租約20條之約定，行使終止權而發生契約終止之效
     力，故系爭租賃契約乃於108年6月30日終止，堪以認定。
     原審就本訴部分，亦認兩造間系爭租約因被上訴人己依系
     爭租約第20條之約定，於108年6月30日合法終止，被上訴
     人依民法第455條、第962條規定請求上訴人及原審共同被
     告陳正峰應將如附圖所示C部分之房屋遷讓返還予被上訴人
     為有理由，而為上訴人及陳正峰本訴部分敗訴之判決，上
     訴人就此部分並未上訴。益徵上訴人主張系爭租約未合法
     終止云云，顯非可採。
　 ㈡上訴人依民法第226 條第1 項、第216 條第1 項規定請求被
     上訴人賠償其所受租金損害18萬元及所失利益196 萬元有
     無理由？
　 ⒈按稱租賃者，謂當事人約定，一方以物租與他方使用收益，
     他方支付租金之契約，民法第421條定有明文。是在租賃關
     係存續中，出租人負有以租賃物供承租人使用收益之義務
     ，而承租人負支付租金之義務。而承租人於租賃關係終止
     後，應返還租賃物，則為民法第455條所明定。又按因可歸
     責於債務人之事由，致給付不能者，債權人得請求賠償損
     害。前項情形，給付一部不能者，若其他部分之履行，於
     債權人無利益時，債權人得拒絕該部之給付，請求全部不
     履行之損害賠償。損害賠償，除法律另有規定或契約另有
     訂定外，應以填補債權人所受損害及所失利益為限。依通
     常情形，或依已定之計劃、設備或其他特別情事，可得預
     期之利益，視為所失利益，固為民法第226條、216條所有
     明定。
　 ⒉而查兩造簽立系爭租約，上訴人向被上訴人承租如原判決附
     圖所示A、B、C部分之房屋，被上訴人提供上開房屋供上訴
     人使用，上訴人並將之轉租予訴外人王先勇等人，是在租
     約終止前，被上訴人已履行其出租人之義務，並無給付不
     能債務不履行之情事可言。被上訴人於108年6月30日已依
     系爭租約第20條之約定，合法終止系爭租約，已如前述，
     更無可歸責被上訴人之債務不履行事由，上訴人主張其有
     債務不履行之損害賠償請求權，實屬無據。
 六、綜上所述，上訴人反訴主張依民法第226條第1項、第216條
     第1項規定請求被上訴人賠償其所受租金損失18萬元及所失
     利益196萬，為無理由，不應准許。其假執行之聲請亦失所
     附麗，應併予駁回。原審為上訴人敗訴之判決(上訴人於原
     審未聲請假執行)，並無不合。上訴意旨指摘原判決不當，
     求予廢棄改判，為無理由，應予駁回。
 七、本件判決基礎已臻明確，兩造其餘之攻擊防禦方法及訴訟
     資料經本院斟酌後，核與判決不生影響，無一一論述之必
     要，併予敘明。
 八、據上論結，本件上訴為無理由，依民事訴訟法第449條第1
     項、第78條，判決如主文。
中　　華　　民　　國　　110 　年　　1 　　月　　26　　日
                  民事第一庭  審判長法　官  丁振昌

　　　　　　　　　　　　　　　　    法　官  蔡孟珊

　　　　　　　　　　　　　　　　    法　官  李素靖
上為正本係照原本作成。
上訴人如不服本判決，應於收受送達後20日內向本院提出上訴書
狀，其未表明上訴理由者，應於提出上訴後20日內向本院補提出
理由書狀（均須按他造當事人之人數附繕本），上訴時應提出委
任律師或具有律師資格之人之委任狀；委任有律師資格者，另應
附具律師資格證書及釋明委任人與受任人有民事訴訟法第466條
之1第1項但書或第2項（詳附註）所定關係之釋明文書影本。如
委任律師提起上訴者，應一併繳納上訴審裁判費。
被上訴人不得上訴。　　　　　　　　　　　　　　　　　
中　　華　　民　　國　　110 　年　　1 　　月　　26　　日
　　　　　　　　　　　　　　　　　　　　
　　　　　　　　　　　　　　　　　　書記官  高曉涵
　　　　　　　　　　　　　　　　　　　　
【附註】
民事訴訟法第466條之1：
⑴對於第二審判決上訴，上訴人應委任律師為訴訟代理人。但上
  訴人或其法定代理人具有律師資格者，不在此限。
⑵上訴人之配偶、三親等內之血親、二親等內之姻親，或上訴人
  為法人、中央或地方機關時，其所屬專任人員具有律師資格並
  經法院認為適當者，亦得為第三審訴訟代理人。
民事訴訟法第466條之2第1項：
  上訴人無資力委任訴訟代理人者，得依訴訟救助之規定，聲請
　第三審法院為之選任律師為其訴訟代理人。